【裁判字號】    90,上更(一),224
【裁判日期】    900815
【裁判案由】    偽造文書
【裁判全文】
臺灣高等法院刑事判決                        九十年度上更（一）字第二二四號
    上  訴  人  臺灣士林地方法院檢察署檢察官
    上  訴  人
    即  被  告  丁○○
    選任辯護人  陳雅惠  律師
    上  訴  人
    即  被  告  丙○○
    選任辯護人  莊國明  律師
右上訴人因被告偽造文書案件，不服臺灣士林地方法院八十五年度訴字第一二一五號
，中華民國八十六年三月二十日第一審判決（起訴案號：臺灣士林地方法院檢察署八
十四年度偵字第九五二七號），提起上訴，經判決後由最高法院發回更審，本院判決
如左：
    主  文
原判決撤銷。
丁○○連續行使偽造私文書，足以生損害於他人，處有期徒刑柒月。
扣案之仿造「鬥魂」浮標陸佰零玖個，及偵查卷（八十四年度聲字第六二六號）證物
物袋內仿造「鬥魂」浮標貳個，其上關於偽造之薄墨賢二英文式簽名K. Usuzumi，計
陸佰拾壹枚，均沒收。
丙○○無罪。
    事  實
一、丁○○係臺北市○○路四四九巷十弄十號家庭浮標製造廠負責人，基於概括之
    犯意，連續於民國八十四年間在該工廠利用不知情之工人約五人仿造日本人薄墨
    賢二製造之「鬥魂」釣魚浮標，並在浮標上偽造薄墨賢二之英文簽名K. Usuzumi
    ，表示該浮標係其所製造意思之準私文書，足以生損害於薄墨賢二，並連續於八
    十四年五月廿六日、同年八月十日，分別以每個新臺幣（下同）七百元、七百五
    十元之價格，往臺北市大同區○○○路○段八十六號「漁世界釣具百貨行」，
    售予不知情之負責人丙○○，而行使該等偽造之準私文書。嗣經薄墨賢二委請律
    師持仿冒品二枚為證，申請臺北市政府警察局刑事警察大隊向臺灣士林地方法院
    檢察署檢察官聲請搜索票，於八十四年十月五日十六時三十分許，前往前揭漁世
    界釣具店搜索查獲，並扣得丙○○所有未及售出之仿「鬥魂」浮標六○九個（當
    場扣得三十四個，後經警勸請丙○○自動提出五百七十五個），另循線於同年月
    九日十五時三十分許在前開丁○○家庭工廠搜索而知悉上情。嗣薄墨賢二委託之
    律師，再於偵查中提出丁○○偽造之鬥魂浮標二個（附八十四年聲字第六二六號
    偵查卷）。
二、案經薄墨賢二訴由臺北市政府警察局移送臺灣士林地方法院檢察署檢察官偵查起
    訴。
    理  由
甲、有罪部分（丁○○部分）：
一、訊據上訴人即被告丁○○矢口否認右開犯行，並辯稱：本件鬥魂浮標之告訴人薄
    墨賢二並未取得專利權，亦無取得商標或著作權，告訴人既未證明其對鬥魂及其
    上英文字享有何權利，其權利如何受到損害，又該等浮標係八十四年四月十日，
    經友人林文哲介紹之日本人松本清彥，親自來販售，伊以五十萬元購入約一千
    個，浮標均為真品，並未仿造或偽造薄墨賢二之英文簽名式，伊不知簽名係偽造
    ，也無偽造行為，而伊係郵務員，八十四年七、八月間始利用臺北市○○路住處
    從事浮標製造代工業務，以貼補家計，其左手曾遭機器壓傷，無法靈活運作，右
    手腕又患隧道症候，伸張因難，實無法偽造薄墨賢二之英文簽名云云。
二、經查：
  (一)本案係經告訴人代理人於八十四年十月四日提出告訴，並偕同台北市刑警大隊偵
    五隊員警至丙○○經營之釣魚世界釣具百貨行，搜索查獲扣案之仿品「鬥魂」浮
    標三十四個，該批鬥魂浮標係陳列在店中，嗣刑大偵五隊帶丙○○回警局製作筆
    錄時，丙○○坦承家中尚有同批仿品約五百餘顆，而由員警扣案，並向警員供承
    係向被告丁○○所購買，業經證人即警員李正吉、吳金龍到庭供明。核該等扣案
    之鬥魂浮標上除有「鬥魂」二中文字外，並有K. Usuzumi之英文字母，該英文字
    母為薄墨賢二之簽名，亦有經台北駐大阪經濟文化辦事處認證之鬥魂浮標代理委
    託書在卷可參，此外，並有搜索扣押筆錄在卷，足資佐證。
  (二)被告坦陳本件「鬥魂」浮標為其販售與丙○○，雖其指該「鬥魂」浮標係八十四
    年四月十日向友人林文哲介紹之松本清彥購入，證人林文哲於偵查中亦證稱：八
    十四年四月初，曾在其公司內介紹日本人松本清彥予丁○○認識等語（見偵九五
    二七號卷，八十四年十一月二十日偵訊筆錄），但經本院向內政部警政署查詢，
    請其檢送松本清彥八十四年一月一日至八十四年七月三十一日之出入境資料，據
    覆松本清彥係八十四年六月十四日入境，同年月十六日出境，有該署九十年四月
    十七日九十警署資字第九一八一四號函及所附外僑入出境資料乙份附卷可佐，該
    松本清彥既係八十四年六月十四日始入境，被告何能於同年四月初與其認識，並
    於四月十日向其購買本件鬥魂浮標？又被告於警訊中先供稱松本清彥送浮標前來
    ，伊一口氣購入約一千個，價值四十萬元云云（見偵九五二七號卷，八十四年十
    月九日警訊筆錄），嗣於本院審理中卻又改稱購入浮標之價格為五十萬元（見本
    院九十年五月十四日刑事上訴狀），前後供述不一。姑不論為四十萬元或五十萬
    元，均屬鉅額交易，被告與松本既素昧平生，又無往來經驗，竟不進一步探查松
    本背景、產品來源、有無合法授權、是否真偽．．．，如一旦所售浮標存有物上
    或權利瑕疵，將循求何人負責？被告既非無知童稚，又非浮標業界新手，詎竟捨
    此等問題於不顧，遽向松本購入大量「鬥魂」浮標，滋生疑義。所辯向松本清彥
    購入乙節，應係臨訟杜撰，毫無足取。
  (三)被告自承八十一年十一月間起至八十四年一月止，在浮子精工有限公司擔任業務
    代表，負責銷售該公司生產之浮標，嗣自八十四年三月起，自行在臺北市○○路
    與工人五人生產浮標產品「武之介」、「銀影」，此並經告訴代理人拍攝錄影帶
    為證。核諸被告產製「武之介」、「銀影」之浮標，與本案扣案仿「鬥魂」浮標
    ，所用鉛塊、鉛頭較平、其型式大致相同，但「鬥魂」浮標真品之鉛頭較圓，有
    各該鉛塊照片足參，並經本院勘驗Ｘ光照相比較，兩者相仿，亦有Ｘ光片一件、
    勘驗筆錄在卷可佐，足認仿造之「鬥魂」浮標應係被告所產製。被告雖再陳稱其
    手曾受傷，無法靈活運作，無法偽造告訴人之簽名云云。惟查，被告丁○○係於
    郵局擔任郵務士工作，常需搬運包裹等重物，且被告喜好釣魚，亦係釣魚界有名
    之釣魚高手，釣魚整天站立、拉魚竿、綁魚鉤，要消耗相當體力，如其雙手果有
    受傷情事，根本不可能從事釣魚活動，此可由卷附之釣魚人雜誌第五十三期第四
    十九頁、五十頁，第五十四期第一三八頁及帛琉釣魚錄影帶中，均可見被告拿釣
    竿及數十斤大魚之照片，顯示被告手部功能無礙其浮標之製作。又被告除係釣魚
    高手外，亦係浮標製作者，其創制有「武之介」等浮標，在釣具界浮子精工公司
    任職數年，深諳浮標製作，益見被告有仿作本件「鬥魂」浮標，否則案發迄今數
    年，焉何仍不能交待其販售之「鬥魂」浮標來源。
  (四)本件「鬥魂」釣魚浮標，為薄墨賢二所創作，有日本「本」雜誌影本三紙
    在卷可稽，為手工極品，在釣魚界素享有名氣及著有聲譽，在市場中有錄影帶播
    放介紹，亦據證人即釣魚人雜誌作者黃仲霖到院證稱屬實，被告在釣魚界有年且
    為製造浮標之從業人員，焉有不知該鬥魂浮標為日人薄墨賢二所創作並簽名於上
    ，不得予以仿造，被告恣意仿造，自足生損害於薄墨賢二。是本件事證明確，被
    告所辯，屬事後卸責之詞，不能採信，其犯行堪予認定，應依法論科。
三、按告訴人薄墨賢二在彼所製造之「鬥魂」浮標上以英文簽名，足以表示該浮標為
    其產製，依刑法第二百二十條規定，性質上屬準私文書。核被告丁○○所為，係
    犯刑法第二百二十條、第二百十六條、第二百十條之行使偽造準私文書罪。其偽
    造準私文書之低度行為，為行使之高度行為所吸收，不另論罪。其利用不知情之
    工人偽造「鬥魂」浮標上之簽名，為間接正犯。被告連續仿造浮標（當然包括偽
    造署押），並二次販售仿製浮標以行使偽造私文書，時間緊接，犯罪構成要件相
    同，顯均係基於概括犯意為之，應依連續犯規定以一罪論，並加重其刑。
四、原審據以論科，固非無見。惟查，宣告緩刑，應就被告有無再犯之虞，及能否由
    於刑罰之宣告而策其自新等，加以審酌，與被告之患病與否，並無關係，最高法
    院著有四十九年台上字第二八一號判例可資參照。查原審係以被告在郵局工作，
    右手患有隧道症候群等為由，諭知緩刑三年。惟被告既能擔任郵局之郵務士工作
    ，又能製作仿品浮標，業如前述，所罹隧道症候群，並不影響其工作，且其於本
    件犯罪後，一再飾詞狡辯，迄今仍未賠償告訴人之損失，犯後毫無悔意，難認無
    再犯之虞，原審對被告宣告緩刑三年，尚欠妥當。被告上訴否認犯罪，固無理由
    ，檢察官上訴執上開理由，指摘原判決不當，則為有理由，應由本院將原判決撤
    銷。爰審酌被告犯罪動機、手段、犯罪所生損害、迄未與告訴人達成民事和解、
    犯罪後態度等一切情狀，量處如主文所示之刑。扣案之仿造「鬥魂」浮標六○九
    個，係丙○○所有，據其供明無訛，八十四年度聲字第六二六號偵查卷證物袋所
    置仿造「鬥魂」浮標二個，係薄墨賢二之相關代理人輾轉取得以供偵查時佐證之
    用，俱非被告所有，惟其上偽造薄墨賢二之英文式署名，則應依刑法第二百十九
    條宣告沒收。
乙：無罪部分（丙○○部分）：
一、公訴意旨略以：被告丙○○係「漁世界釣具百貨行」負責人，明知其於八十四年
    五月廿六日及同年八月十日，向丁○○所購買之「鬥魂」浮標暨該等浮標上用以
    表示由製作人薄墨賢二所製造之英文簽名式「K. Usuzumi」，均係偽造之貨品，
    竟仍基於概括之犯意，自八十四年五月間起，連續以每個一千元之價格販售予他
人，而行使前開偽造薄墨賢二英文簽名式之準文書。因認被告丙○○涉有刑法第
    二百十六條、第二百二十條、第二百十條之罪嫌云云。
二、按事實之認定，應憑證據，如未能發現相當證據，或證據不足以證明，自不能以
    推測或擬制之方法，以為裁判基礎，又認定不利於被告之事實，須依積極證據，
    苟積極證據不足為不利於被告事實之認定時，即應為有利於被告之認定，更不必
    有何有利之證據。最高法院分別著有四十年台上字第八十六號、三十年上字第八
    一六號判例可參。訊據上訴人即被告丙○○辯稱：扣案之浮標其樣式、規格、顏
    色，均與真品完全相同，伊以七百元、七百五十元販入，再以一千餘元售出，賺
    取合理利潤，伊並不知丁○○所批售者係仿冒品，亦不知其上薄墨賢二之英文簽
    名係偽造，證人甲○○自稱係薄墨賢二在臺之代理人，與本案有利害關係，其證
    言真實性如何，令人置疑，該等浮標外形與真品無異，無從由外觀分認真偽，伊
    要無行使偽造私文書之犯意等語。
三、經查：
  (一)本院比對扣案之「鬥魂」浮標偽品與真品（八十四年度聲字第六二六號卷內所附
    ），無論外形、顏色、材質、重量，乃至字體，並無軒輊，是依肉眼觀察，實難
    發現扣案「鬥魂」浮標為膺品。證人即鬥魂浮標代理商甲○○於偵查中供稱：「
    八十四年八月份在他還未在雜誌上刊登之前，他與另外一人至我公司來找我，第
    一次談話就說中日之間並沒有邦交，我不可抓他仿冒，他說他東西是向日本人買
    的，而且錢也付了，而我當天有跟他說這東西絕對是假的，因日本的東西鬥魂二
    字是用毛筆寫的，被告所賣的是用印刷的，而且這東西日本在七、八年前根本就
    不生產了．．．一般釣具店若是買的假貨，會很緊張，但是被告一點都不緊張，
    並且還一直與我辯駁。」（見偵續七八號卷第二十六頁），質之被告丙○○供稱
    ：「他（指甲○○）並沒有在八十四年八月告訴我，係我在被警查獲後他才告訴
    我。」（見原審卷第三十九頁反面），而證人戊○○證稱：「八十四年十月中旬
    ，至丙○○處收帳，恰巧遇見乙○○（係甲○○之業務）與被告爭執賣假貨之事
    ，我看見他們爭執，我有向丙○○說賣假的是不對的，請他向乙○○道歉，並趕
    快收回假貨，當時陳有說我自己看不出來（台語）真假貨，我說用看我也看不出
    來（台語），我就請他趕快向人家道歉並回收假貨，而當時丙○○有拿五萬元給
    乙○○。」（見本院前審卷第一九五頁）。雖甲○○所稱告知假貨之時間與被告
    及戊○○所述不同，但由上述各語觀之，亦可得知被告丙○○一直確信其所販售
    「鬥魂」浮標為真品，可見其自始無犯罪故意。
  (二)依證人甲○○證稱：「（問：向日本進口貨一個多少錢？）一個是二千元或二千
    八百元日幣。」（見偵續七八號卷第二十七頁反面），換算新台幣約為一個五百
    至七百元，而被告係以每個新台幣七百元或七百五十元向丁○○購入「鬥魂」浮
    標，業據被告供明，並經丁○○證明無訛，可見被告購入「鬥魂」浮標之價格，
    並不低於甲○○自日本進口真品之價格。即甲○○亦供稱：「（被告向丁○○進
    貨之價格有無偏低？）沒有。」（見同上卷第二十七頁），是以被告購入「鬥魂
    」浮標之價格，不低於市價，出售毫無暴利，被告豈願以正常價格購入偽品，而
    甘冒違犯法紀之事？又被告曾在雜誌上刊登「鬥魂」浮標之廣告，亦據證人甲○○供明，倘其知悉所賣者係偽品，豈敢公然刊登廣告？凡此在在足證被告無偽品
    之認識，無行使偽造文書之故意。
四、綜合以上，被告丙○○並不知購入之本件「鬥魂」浮標為仿製，無行使偽造文書
    之故意可言，此外，又復查無其他積極證據足證被告有公訴人所指之犯行，被告
  犯罪應屬不能證明，原審未為詳究，遽予論罪科刑，尚有未洽。被告丙○○上訴
    否認犯罪，應認有理由，自應由本院將原判決撤銷，改諭知被告丙○○無罪，庶
    免冤抑。
據上論斷，應依刑事訴訟法第三百六十九條第一項前段、第三百六十四條、第二百九
十九條第一項前段、第三百零一條第一項前段，刑法第五十六條、第二百十條、第二
百十六條、第二百二十條、第二百十九條，判決如主文。
本案經檢察官陳文禮到庭執行職務。
中      華      民      國     九十     年      八      月     十五     日
                              臺灣高等法院刑事第五庭
                                  審判長法  官  曾  德  水
                                        法  官  林  立  華
                                        法  官  楊  貴  雄
如不服本判決應於收受送達後十日內向本院提出上訴書狀，其未敘述上訴之理由者並
得於提起上訴後十日內向本院補提理由書（均須按他造當事人之人數附繕本）。
                                        書記官  林  淑  貞
中      華      民      國     九十     年      八      月     十六     日
附錄：本判決論罪科刑法條全文
刑法第二百十條：
  偽造、變造私文書，足以生損害於公眾或他人者，處五年以下有期徒刑。
刑法第二百十六條：
  行使第二百十條至第二百十五條之文書者，依偽造、變造文書或登載不實事項或使
  登載不實事項之規定處斷。


司法院資訊處製作；財團法人民間司法改革基金會備份。
